臺灣臺中地方法院民事判決　九十二年度簡上字第四四○號
　　上　訴　人　乙○○
　　被　上訴人　丙○○
　　　　　　　　甲○○
　　兼　　共同
　　訴訟代理人　丁○○　住同右.
右當事人間確認本票債權不存在事件，上訴人對於中華民國九十二年九月四日本院台
中簡易庭九十二年度中簡字第一九０七號第一審判決提起上訴，本院於民國九十三年
四月九日言詞辯論終結，判決如左：
    主      文
原判決關於確認上訴人持有被上訴人所共同簽發如附表一所示之本票貳紙，逾面額新
台幣伍拾伍萬參仟貳佰貳拾捌元之部分，對被上訴人之票據權利不存在部分及該部分
訴訟費用之裁判均廢棄。
右廢棄部分，被上訴人在第一審之訴駁回。
第一審（除確定部分外）與第二審訴訟費用由被上訴人連帶負擔。
    事      實
甲、上訴人方面：
壹、聲明：如主文所示。
貳、陳述：除與原判決記載相同者，茲引用之外，補稱：
一、原審判決無非以上訴人自認被上訴人於民國（下同）八十九年十一月十五日至九
    十二年一月十二日間，已清償四十三萬四千六百元予上訴人，且係借款期限屆至
    後所陸續清償，尚難認係對於利息之任意給付，上訴人主張均係利息，自無可採
    云云。惟前開清償之金額均係由陳世明簽收，被上訴人清償時，有無提及該款之
    用途？是否為付利息？非傳陳世明到庭說明，無以究明，原審未予傳訊，逕為率
    斷，其認事用法即有違誤。
二、上訴人於原審主張系爭本票有債權憑證之旨，被上訴人交付前開本票時即表明無
    法還錢，願照付利息，俟被上訴人還清款項後再由上訴人退還前開本票；且前開
    四十三萬四千六百元，並非一次給付而係分次給付。乃原審判決逕自判斷前開款
    項係借款期限屆至後所陸續清償，而非對利息之任意給付，已非兩造所主張之範
    圍，故原審判決自為判斷，又未交代理由，其認事用法亦有違誤。
參、對被上訴人抗辯之陳述：
一、被上訴人所清償之款項均係付利息，而非清償本金。被上訴人主張有清償本金，
    須負舉證責任。況若被上訴人已還本金，為何未拿回一張五十萬元面額之本票？
    實係因被上訴人未還錢，始未還票。
二、借貸當時係交付一百萬元予被上訴人，並未預扣九萬元。且被上訴人所清償之三
    十六萬元部分，被上訴人已承認係用來付利息。
肆、證據：援用第一審所提證據。並聲請傳訊證人陳世明。
乙、被上訴人方面：
壹、聲明：
一、駁回上訴。
二、第二審訴訟費用由上訴人負擔。
貳、陳述：除與原判決記載相同者，茲引用之外，補稱：
一、被上訴人於退票（指八十九年十一月十五日）前已償還上訴人三十六萬元，其後
    又應訴外人陳世明之請求先還本金，而清償四十三萬四千六百元（各次清償日期
    及金額如附表二所示），是共清償本金七十九萬四千六百元。若認須先還利息，
    自八十八年十一月間至八十九年十一月，按年息百分之二十計算，利息共十八萬
    二千元；自八十九年十一月起至九十二年四月四日止，利息共七萬七千八百二十
    八元，則扣掉此部分利息，被上訴人亦已清償本金五十三萬四千七百七十二元，
    僅剩本金三十七萬五千二百二十八元未償還予上訴人。
二、至被上訴人雖已清償前開本金，然上訴人既未歸還五十萬元面額之支票，豈可能
    歸還一張五十萬元面額之本票。
參、證據：援用第一審所提證據。
    理      由
一、被上訴人起訴主張：上訴人持有被上訴人共同簽發如附表一所示之本票二紙，而
    向臺灣彰化地方法院聲請裁定准予強制執行，並經臺灣彰化地方法院以九十二年
    度票字第五一二號民事裁定准許在案。惟前開本票係因被上訴人向上訴人借款無
    法如期清償而簽發，亦即係被上訴人丁○○透過訴外人陳世明向上訴人借款一百
    萬元，並約定在八十九年十一月十五日先還款五十萬元，在此之前，被上訴人均
    每三個月即交付面額九萬元之支票以支付利息，共支付上訴人約三十幾萬元之利
    息；但於八十九年十一月十五日，欲清償本金五十萬元而交付予上訴人之如附表
    二編號一所示之支票退票後，迄九十二年一月十二日止，上訴人並陸陸續續清償
    上訴人共計五十一萬五千元，並均由上訴人或其受託人陳世明或陳世明再委託林
    大村簽收，當時上訴人及陳世明均保證等錢還清後，會將前開本票退還被上訴人
    ，詎上訴人竟以已清償借款過半之本票，持向臺灣彰化地方法院聲請裁定准許強
    制執行，顯然有違誠信原則，爰提起本件訴訟，以維權益；另於本院主張已清償
    本金五十三萬四千七百七十二元，僅剩本金三十七萬五千二百二十八元未償還予
    上訴人等語。
二、上訴人於原審則以：被上訴人丁○○於八十八年十一月間透過訴外人陳世明向上
    訴人借款一百萬元，而交付如附表二所示之支票，並約定利息每月三萬元，一次
    支付三個月之利息九萬元，清償日期為八十九年十一月十五日還五十萬元，九十
    年二月十五日再還五十萬元；後來附表二編號一之支票與附表二編號二之支票，
    屆期提示均因拒絕往來而遭退票，退票之後，被上訴人簽發如附表一所示本票交
    由陳世明轉交予上訴人，表示被上訴人無法還錢，願照付利息，至本金一百萬元
    償還上訴人後，再由上訴人返還被上訴人前開本票；借款當時先預扣九萬元之利
    息，直到八十九年十一月十五日退票之前，被上訴人均有開支票付息，均係三個
    月付一次利息九萬元；至九十二年一年十二日止，被上訴人陸續還錢，被上訴人
    所提出之二張簽收單，陳世明和上訴人親收的部分之四十三萬四千六百元，均係
    清償利息，至於林大村簽收之四萬元則和上訴人無關等語置辯。上訴人於本院另
    主張被上訴人所清償之三十六萬元與四十三萬四千六百元部分，均係清償利息，
    並非清償本金；且借貸當時其係交付一百萬元予被上訴人，並未預扣九萬元，故
    前開本票債權仍存在等語。
三、查被上訴人丁○○透過訴外人陳世明，於八十八年十一月間持如附表二編號一、
    三所示支票二紙，向上訴人借貸一百萬元，約定利息每一百萬元每月三萬元，一
    次付三個月利息為九萬元，並約定八十九年十一月十五日還五十萬元，九十年二
    月十五日再還五十萬元，並同時交付附表二編號二之支票以為其中一筆五十萬元
    借款預扣三個月之利息；而附表二編號一、二所示之二紙支票，上訴人屆期提示
    均未獲付款，另附表二編號三所示之支票則未經提示；且於前開附表二編號一、
    二所示之支票退票後，被上訴人共同簽發如附表一所示本票二紙交付予上訴人收
    執；又自八十八年十一月間借款之日起至八十九年十一月十五日止，其間被上訴
    人自願性給付三十六萬元之利息予上訴人；在八十九年十一月十五日之後，迄至
    九十二年一月十二日止，被上訴人另給付四十三萬四千六百元予上訴人；其後上
    訴人持前開附表一所示之本票向臺灣彰化地方法院聲請裁定准予強制執行等事實
    ，為兩造所不爭（見本院九十三年一月六日準備程序筆錄），並有如附表一、二
    所示本票、支票、退票理由單、簽收單、彰化地方法院九十二年度票字第五一二
    號民事裁定、臺灣高等法院臺中分院九十二年度抗字第五三五號民事裁定在卷可
    證，自堪信為真實。
四、按票據債務人固不得以自己與發票人或執票人之前手間所存之抗辨事由，對抗執
    票人，但若以其自己與執票人間所存抗辯之事由資為對抗，則非法所不許（最高
    法院四十六年度台上字第一八三五號判例參照）。且票據上權利之行使，雖不以
    其原因關係存在為前提，然若票據上權利已消滅，或因其原因關係消滅之結果而
    使票據上權利亦隨同消滅者，票據債務人自得以票據權利不存在為由資為對抗。
    則本件首應審究者，乃兩造間之票據原因關係即消費借貸關係所生之本金與利息
    ，是否已因上訴人之清償而歸於消滅？
（一）按消費借貸為要物契約，因金錢或其他代替物之交付而生效力，故利息先扣之
      消費借貸，其貸與之本金額應以利息預扣後實際交付借用人之金額為準，該預
      扣利息部分，既未實際交付借用人，自不成立金錢借貸（最高法院八十八年度
      台上字第一三四六號、八十七年度台上字第一六八二號判決參照）。次按當事
      人先為不利於己之陳述，對造對之加以援用時，亦能有效成立自認，此即自發
      的自認；且自認後，除非符合法定撤銷要件者外，不得任意推翻之（最高法院
      八十七年度台上字第一二０九號判決參照）。查被上訴人丁○○向上訴人借款
      一百萬元，而交付借款當時，上訴人係預扣利息九萬元，實際交付九十一萬元
      等事實，業據上訴人於原審先為不利於己之陳述（見原審卷第二十六頁），後
      經對造即被上訴人於本院行準備程序時對之加以援用（見本院九十三年一月六
      日準備程序筆錄），則依前開說明，被上訴人丁○○與上訴人間之消費借貸本
      金為九十一萬元，應可認定。至上訴人其後主張未預扣利息九萬元，本金係一
      百萬元云云，既無可撤銷前開自認之情形，其事後之前開主張自不可採。
（二）被上訴人雖抗辯稱其於附表二編號二之支票退票前已償還上訴人三十六萬元，
      其後又清償四十三萬四千六百元，共清償本金七十九萬四千六百元；若認須先
      還利息，自八十八年十一月間至八十九年十一月，利息共十八萬二千元（週年
      利率為百分之二十），自八十九年十一月起至九十二年四月四日止，利息共七
      萬七千八百二十八元；則扣掉此部分利息亦已清償本金五十三萬四千七百七十
      二元，僅剩三十七萬五千二百二十八元未償還予上訴人云云。然查：
  １、八十九年初至八十九年十一月十五日即退票前之利息，被上訴人丁○○已清償
      三十幾萬元，為兩造所不爭（見原審卷第四十二頁及本院九十三年一月六日準
      備程序筆錄），且參酌被上訴人丁○○於原審陳稱所清償之前開三十六萬元，
      係八十九年初至八十九年十一月十五日即退票前之利息等語（見原審卷第二十
      六頁），並經上訴人援用（見本院九十三年四月九日言詞辯論筆錄），堪認被
      上訴人丁○○所清償之前開三十六萬元係前開退票前之利息無疑，被上訴人主
      張係清償本金云云，自不足採。又約定利率超過週年百分之二十者，民法第二
      百零五條僅規定債權人對於超過部分之利息無請求權，並未規定其約定為無效
      ；而債務人就超過部分之利息任意給付，經債權人受領時，自不得請求返還。
      前開跳票前之利息三十六萬元，係被上訴人自願性給付，並為兩造所不爭（見
      原審卷第二十七頁及本院九十三年一月六日準備程序筆錄），故縱前開利息約
      定利率超過週年利率百分之二十，依前開說明，既係被上訴人任意性給付，自
      不得請求返還，亦難認此部分係清償前開本金。被上訴人事後翻異前主張，認
      係清償本金云云，自不足取。
  ２、被上訴人另清償四十三萬四千六百元予上訴人部分之事實，為兩造所不爭，堪
      信為真正。惟查：
（１）被上訴人主張該四十三萬四千六百元部分係清償本金，而上訴人則主張係清償
      利息，而兩造則均未就其等所主張事實提出證據以供本院查明，堪認兩造並未
      約定該四十三萬四千六百元部分係清償本金或利息。而按清償人所提出之給付
      ，應先抵充費用，次充利息，次充原本，民法第三百二十三條前段定有明文；
      則既不能證明兩造約定為何，被上訴人前開清償自應依前開法律規定之抵充順
      序為之，兩造前開主張均不足採信。
（２）又被上訴人主張其所清償前開四十三萬四千六百元係分八次清償，清償日期、
      金額則如附表三所示，既為上訴人所不爭，堪信為真實。惟此部分清償既無證
      據足資證明係出於被上訴人清償利息之任意性給付，堪認依前開規定之順序抵
      充利息時，約定利息並應受週年百分之二十之限制。而前開消費借貸之本金既
      為九十一萬元，則算至九十三年四月九日本院言詞辯論終結時為止，被上訴人
      尚有本金八十三萬四千六百六十一元、利息二十二萬七千四百三十九元合計一
      百零六萬二千一百元未清償（其計算方式如附表四所示，如依兩造約定利率計
      算，則被上訴人積欠上訴人之金額更多）。至上訴人聲請傳訊證人陳世明欲證
      明前開四十三萬四千六百元係清償利息等情，然證人陳世明迭經通知而無法送
      達，且兩造均稱不知其年籍資料，亦無法聯繫，此有本院九十三年三月十一日
      準備程序筆錄在卷可憑，且其是否作證核與前開結論均無影響，爰不再傳訊，
      併此敘明。
五、綜上所述，被上訴人既尚有本金及利息合計一百零六萬二千一百元未清償，擔保
    該債權之前開本票債權自亦尚存在，被上訴人提起本件確認本票債權不存在之訴
    ，無理由，應予駁回；乃原審判決未及查明，而為確認上訴人持有被上訴人所共
    同簽發如附表一所示之本票貳紙，逾面額新台幣伍拾伍萬仟貳佰貳拾捌元之部
    分，對被上訴人之票據權利不存在部分之判決，即有未合，上訴意旨求為廢棄，
    為有理由，爰由本院予以廢棄改判如主文第二項所示。
六、據上論結，本件上訴為有理由，依民事訴訟法第四百三十六條之一第三項、第四
    百五十條、第八十五條第二項，判決如主文。
中　　　華　　　民　　　國　　　九十三　　　年　　四　　月　　二十三　　日
                                臺灣臺中地方法院民事第三庭
　　　　　　　　　　　　　　　　　　審判長法　官 張瑞蘭
　　　　　　　　　　　　　　　　　　　　　法　官 洪堯讚
　　　　　　　　　　　　　　　　　　　　　法　官 陳卿和
右為正本係照原本作成。
不得上訴。
                                          書記官
中　　　華　　　民　　　國　　  九十三　　  年　　四　　月　　二十三　　日
附表一：本票
┌──┬──────┬────┬─────┬──────┬───────┐
│編號│  發 票 日  │票面金額│  到期日  │  利息起算日│  票據號碼    │
│    │  (年月日)  │(新台幣)│          │            │              │
├──┼──────┼────┼─────┼──────┼───────┤
│一  │   890919   │ 500000 │  900405  │    900405  │  TH0000000   │
├──┼──────┼────┼─────┼──────┼───────┤
│二  │   890919   │ 500000 │  900405  │    900405  │  TH0000000   │
├──┴──────┴────┴─────┴──────┴───────┤
│  至清償日止利息按週年利率百分之六計算                                │
└───────────────────────────────────┘
附表二：支票
┌──┬─────┬─────┬───┬─────┬──────┐
│編號│   發票日 │ 金額     │帳號  │ 票據號碼 │  提示日    │
│    │（年月日）│（新台幣）│      │          │ （年月日） │
├──┼─────┼─────┼───┼─────┼──────┤
│一  │  891115  │ 500000   │216910│GB0000000 │  891115    │
├──┼─────┼─────┼───┼─────┼──────┤
│二  │  891115  │ 45000    │同上  │GB0000000 │  891115    │
├──┼─────┼─────┼───┼─────┼──────┤
│三  │  900215  │ 500000   │同上  │GB0000000 │  未提示    │
└──┴─────┴─────┴───┴─────┴──────┘
附表三：
編號   清償日期     清償金額（新臺幣）
一、   90.03.01     七萬五千元。
二、   90.05.04     三萬五千元。
三、   90.06.08     二萬八千元。
四、   90.06.22     一萬六千六百元。
五、   90.08.30     四萬元。
六、   90.10.12     四萬元。
七、   91.04.29     四萬元。
八、   92.01.12     十六萬元。
附表四、被上訴人尚未償還利息與本金之計算方式（小數點四捨五入，利息部分以年
        息百分之二十計算）。
壹、89.11.16至90.03.01（共三月又十四日）
一、月息為910000Ⅹ20％÷12≒15167元
    日息為910000Ⅹ20％÷365≒499元。
二、則此期間利息共為（15167Ⅹ3）＋（499Ⅹ14）≒52487元。
三、被上訴人於90.03.01付七萬五千元，則先充利息再充原本，尚有本金887487元。
    （1）00000－00000＝22513元。（2）000000－00000＝887487元。
貳、90.03.02至90.05.04（共二月又三日）
一、月息為887487Ⅹ20％÷12≒14791元
    日息為887487Ⅹ20％÷365≒486元。
二、則此期間利息共為（14791Ⅹ2）＋（486Ⅹ3）≒31040元。
三、被上訴人於90.05.04付三萬五千元，則先充利息再充原本，尚有本金883527元。
    （1）00000－00000＝3960元。（2）000000－0000＝883527元。
參、90.05.05至90.06.08（共一月又四日）
一、月息為883527Ⅹ20％÷12≒14725元
    日息為883527Ⅹ20％÷365≒ 484元。
二、則此期間利息共為（14725Ⅹ1）＋（484Ⅹ4）≒16661元。
三、被上訴人於90.06.08付二萬八千元，則先充利息再充原本，尚有本金872188元。
    （1）00000－00000＝11339元。（2）000000－00000＝872188元。
肆、90.06.09至90.06.22（共十四日）
一、月息為872188Ⅹ20％÷365≒478元。
二、則此期間利息共為（478Ⅹ14）≒6692元。
三、被上訴人於90.06.22付一萬六千六百元，則先充利息再充原本，尚有本金862280
    元。
    （1）00000－0000＝9908元。（2）000000－0000＝862280元。
伍、90.06.23至90.08.30（共二月又八日）
一、月息為862280Ⅹ20％÷12≒14371元
    日息為862280Ⅹ20％÷365≒ 472元。
二、則此期間利息共為（14371Ⅹ2）＋（472Ⅹ8）≒32518元。
三、被上訴人於90.08.30付四萬元，則先充利息再充原本，尚有本金854798元。
    （1）00000－00000＝7482元。（2）000000－0000＝854798元。
陸、90.08.31至90.10.12（共一月又十二日）
一、月息為854798Ⅹ20％÷12≒14247元
    日息為854798Ⅹ20％÷365≒468元。
二、則此期間利息共為（14247Ⅹ1）＋（468Ⅹ12）≒19863元。
三、被上訴人於90.10.12付四萬元，則先充利息再充原本，尚有本金834661元。
    （1）00000－00000＝20137元。（2）000000－00000＝834661元。
柒、90.10.13至91.04.29（共六月又十七日）
一、月息為834661Ⅹ20％÷12≒13911元
    日息為834661Ⅹ20％÷365≒ 457元。
二、則此期間利息共為（13911Ⅹ6）＋（457Ⅹ17）≒91235元。
三、被上訴人於91.04.29付四萬元，則先充利息再充原本，尚有本金834661元及利息
    51235元未付。
    （1）00000－00000＝－51235元。
捌、91.04.30至92.01.12（共八月又十四日）
一、月息為834661Ⅹ20％÷12≒13911元
    日息為834661Ⅹ20％÷365≒ 457元。
二、則此期間利息共為（13911Ⅹ8）＋（457Ⅹ14）≒117686元。
    此期間之利息加上前開尚未清償利息為117686＋51235≒168921元。
三、被上訴人於92.01.12付十六萬元，則先充利息再充原本，尚有本金834661元及利
    息8921元未付。
    （1）000000－000000＝－8921元。
玖、92.01.13至92.05.16（即至確認債權不存在為止，共四月又四日）
一、月息為834661Ⅹ20％÷12≒13911元
    日息為834661Ⅹ20％÷365≒ 457元。
二、則此期間利息共為（13911Ⅹ4）＋（457Ⅹ4）≒57472元。
    此期間之利息加上前開尚未清償利息為57472＋8921≒66393元。
三、則被上訴人尚有本金834661元及利息66393元未付。
拾、92.05.17至93.04.09（即至本院言詞辯論終結時為止，共十月又二十四日）
一、月息為834661Ⅹ20％÷12≒13911元
    日息為834661Ⅹ20％÷365≒ 457元。
二、則此期間利息共為（13911Ⅹ10）＋（457Ⅹ24）≒150078元。
    此期間之利息加上前開尚未清償利息為150078＋66393≒227439元。
三、則被上訴人尚有本金834661元及利息227439元（合計為0000000元）未付。
